【裁判字號】    94,上,888
【裁判日期】    950808
【裁判案由】    租佃爭議
【裁判全文】
臺灣高等法院民事判決                   94年度上字第888號
上  訴  人  戊○○
            己○○
            乙○○
            丁○○
共      同
訴訟代理人  陳國雄律師
複  代理人  辛○○
被  上訴人  卯○○
            辰○○
            癸○○
            申○○
            丑○○
            亥○○
            天○○
            壬○○
            庚  ○
            地○○
            子○○
            寅○○
            甲○○○
            丙○○（即潘美菊承受訴訟人）
            酉○○
            戌○○
            未○○
            巳○○
            午○○
共      同
訴訟代理人  丁俊文律師
上列當事人間請求租佃爭議事件，上訴人對於中華民國94年7月2
1日臺灣士林地方法願93年度訴字第465號第一審判決提起上訴，
經本院於95年7月25日言詞辯論終結，判決如下：
    主  文
上訴駁回。
第二審訴訟費用由上訴人負擔。
    事實及理由
甲、程序方面：
    本件原被上訴人潘美菊已於民國（下同）94年3 月29日死亡
    ，業經其繼承人丙○○於94年10月24日具狀聲明承受訴訟，
    並提出戶籍謄本為證（見本院卷(一)第42-44頁） ，核無不合
    ，應予准許。
乙、實體方面：
一、被上訴人主張（本訴部分）：
  (一)上訴人戊○○、己○○之父塗阿火及上訴人乙○○之父柳塗
    阿灶與丁○○3人， 前與被上訴人之被繼承人潘迺賢，依耕
    地三七五減租條例規定，訂立耕地租賃契約，約定由潘迺賢
    將如附表所示之土地（下稱系爭土地） 出租予塗阿火等3人
    ，經迭次續定租約，最後一次訂約租期自80年1月1日起至85
    年12月31日止。嗣潘迺賢死亡，由被上訴人繼承，系爭土地
    為被上訴人所公同共有，塗阿火、柳塗阿灶亦先後死亡，上
    訴人戊○○、己○○、乙○○各為現耕繼承人，惟上訴人僅
    於78年1月16日給付前1年租金後，即未再給付。雙方租賃契
    約雖已期滿終止，但因被上訴人疏於注意，未及時請求返還
    系爭土地，迄至91年7 月19日經臺北縣石門鄉公所發函要求
    確認耕地租賃存否時，始行察覺，並向上訴人請求返還系爭
    土地，詎上訴人以有續租意願而拒絕。然兩造間租賃契約，
    已於85年12月31日期滿，兩造既未經依耕地三七五減租條例
    第5條、第6條規定續定租約，租約即應於上開租期屆滿時消
    滅，且無民法第451 條規定之適用，不能成立不定期租賃，
    且上訴人應於每季終了時支付地租，即1年至少給付1次，竟
    自78年起未再給付租金，至租約期滿時止，已積欠達6 年租
    金未付；且未於上開租期屆滿時，向被上訴人為續租之表示
    ，又無繳納租金之事實，兩造間租賃關係已因期滿而終止，
    則上訴人自86年1月1日起，即屬無權占有系爭土地。
  (二)縱認本件有民法第451 條規定之適用，但依據農業發展條例
    第20條、第21條規定，89年1月4日該條例修正後所訂立之耕
    地租賃契約，已無耕地三七五減租條例之適用，則依民法45
    1條規定更新之租賃契約， 亦不再適用耕地三七五減租條例
    。況如上訴人抗辯於86年1月1日起， 以6年為期有默視更新
    之契約存在，亦應至91年12月31日期滿，而上訴人前未依石
    門鄉公所91年7 月19日通知，在20日內要求被上訴人會同辦
    理租約續訂登記，被上訴人以為臺北縣石門鄉公所已依規定
    逕予註銷租約登記，而未加注意，直至92年2、3月間，始知
    悉上情，乃立即為不願續租之表示，是已無默示更新契約之
    存在，即認有默示更新之事實，則自92年1月1日起至97年12
    月31日止之第2次默示更新租賃契約， 亦係在農業發展條例
    第20條修正之後所發生，即兩造間租賃關係，已無耕地三七
    五減租條例之適用。被上訴人於92年6 月19日在台北縣石門
    鄉公所調解時，已向上訴人為終止租賃契約之意思表示，迄
    今已逾6個月，依據農業發展條例第21條第3項規定，已終止
    租約，而得收回系爭土地。
  (三)退而言之，縱認本件有不定期租賃存在，但系爭土地已廢耕
    多時，上訴人雖曾於93年3 月23日申報休耕，亦無法證明無
    廢耕之事實，依據耕地三七五減租條例第17條第1項第2款至
    第4款規定， 被上訴人亦得終止租約；且被上訴人子○○已
    失業數年，目前所得無法維持一家生計，被上訴人均同意由
    其收回系爭土地自耕，依據同條例第19條第1項、 第20條規
    定，被上訴人亦得收回自耕，而上訴人依據民法第1151條、
    第1153條第1項規定，應負連帶返還系爭土地之責。 為此，
    依據民法第767條、第455條、第1151條、 第1153條第1項規
    定而為請求等語，並聲明求為判決：1.上訴人應連帶返還如
    附表所示之土地予被上訴人。2.願供擔保，請准宣告假執行
    。（原判決駁回被上訴人連帶部分之請求，被上訴人就駁回
    部分，未據聲明不服，已告確定。）
二、上訴人則以：
  (一)原訂租賃契約，雖於85年12月31日期滿，但上訴人於租期屆
    滿後，繼續占有使用、收益，即有默示繼續承租之意思，依
    據耕地三七五減租條例第1條、民法第451條之規定，應成立
    不定期租賃契約，是兩造間就系爭土地有不定期租賃，且不
    以訂立書面或經登記為生效要件。
  (二)被上訴人雖主張上訴人積欠租金達2 期以上，但被上訴人未
    曾定期向上訴人催告請求給付，自不得終止租賃契約。
  (三)兩造間租賃，原係依耕地三七五減租條例規定所訂而為續定
    ，並非更新，即非89年1月4日農業發展條例修正施行後所訂
    立者，自無農業發展條例規定之適用，其為默示更新者亦同
    ，即仍應適用耕地三七五減租條例之規定。
  (四)系爭土地坐落在臺北縣石門鄉境內，被上訴人則多住在臺北
    市區內，被上訴人子○○居住在臺北市士林區內，距離甚遠
    ，顯屬不能自任耕作，依據耕地三七五減租條例第19條第1
    項第1款規定， 被上訴人不得收回自耕，且被上訴人子○○
    亦不得代全體土地公同共有人主張。
  (五)系爭土地部分乃因申請休耕而未耕種，依據休耕申報書記載
    ，經核准休耕之面積達13,500平方公尺，扣除非屬系爭土地
    範圍之同小段301地號土地部分面積3,594平方公尺後，仍有
    約1萬平方公尺經核准休耕， 至其餘未耕種及乾枯雜草部分
    ，則係因耕種季節尚未屆至之故，此參照系爭土地上仍有種
    植蔬菜、山藥及火龍果等情可證，是上訴人並未廢耕，被上
    訴人所提出證據不足以證明上訴人有不為耕作之事實存在，
    其舉證責任未盡，為不能採等語，資為抗辯。
三、上訴人起訴主張（反訴部分）：
    兩造間原訂租賃契約已於85年12月31日屆滿，其後成立不定
    期租賃，應以6年為期繼續契約， 即租期應自86年1月1日起
    至91年12月31日止，期滿應再自92年1月1日起繼續契約至97
    年12月31日止，然被上訴人無故不同意續訂租約，上訴人自
    得請求被上訴人訂立租賃契約等語，並聲明求為判決：被上
    訴人應與上訴人就系爭土地訂立租佃期間6年， 自91年1月1
    日起至97年12月31日止之租賃契約。
四、被上訴人則以：兩造間租賃契約已經期滿；且被上訴人得終
    止租賃契約，請求返還系爭土地等語，資為抗辯。並聲明求
    為判決駁回上訴人之反訴。
五、原審對於被上訴人之請求（即本訴部分），除請求連帶部分
    外，餘為被上訴人勝訴之判決，上訴人就其敗訴部分聲明不
    服，提起上訴，上訴聲明：(一)原判決廢棄。(二)上開廢棄判決
    ，被上訴人在第一審之訴暨假執行之聲請均駁回。被上訴人
    答辯聲明則求為判決駁回上訴。又原審對於上訴人反訴部分
    之請求為其敗訴之判決，上訴人聲明不服，提起上訴，上訴
    聲明：(一)原判決廢棄。(二)上開廢棄判決，被上訴人應與上訴
    人就如附表所示之土地續行租佃，期間6年， 即自92年1月1
    日起至97年12月31日止之租約；被上訴人答辯聲明則求為判
    決駁回上訴。
六、兩造不爭執之事實：
  (一)系爭土地原為潘迺賢所有，經依耕地三七五減租條例規定，
    與訴外人塗連財訂立耕地租約，租期自39年6 月30日起至41
    年12月31日止，租金為每年實物給付2,013台斤， 給付時間
    為每年8月。 該租賃契約經迭次續訂後，改由塗阿火、柳塗
    阿灶及涂正春3人名義共同向潘迺賢承租系爭土地， 租賃條
    件、範圍悉與前同，嗣歷次租約期滿後，經台北縣政府核定
    續訂，最後一次核定並登記之租賃期間為自80年1月1日起至
    85年12月31日止。
  (二)潘迺賢於78年間死亡，由被上訴人繼承，塗阿火、柳塗阿灶
    亦先後於82年9月18日、87年3月13日死亡，戊○○、己○○
    為塗阿火之現耕繼承人，乙○○為柳塗阿灶之現耕繼承人。
    惟塗阿火、柳塗阿灶及涂正春僅於78年1月16日給付前1年租
    金後，即未再給付，上訴人繼承後，亦未給付租金，及至91
    年7 月19日經臺北縣石門鄉公所發函要求確認耕地租賃關係
    存否後，上訴人始以伊等為承租人向台北縣石門鄉公所提出
    耕地三七五租約登記申請書而單獨申請租約期滿續訂租約。
  (三)系爭土地於94年4 月26日時之實際使用狀況，經原審囑託由
    地政人員測量結果，其耕種狀況如台北縣淡水地政事務所94
    年5月11日函附之如附圖所示之複丈成果圖。
  (四)有台北縣石門鄉公所函附台灣省台北縣私有耕地租約（見原
    審卷(三)第20頁以下）、耕地三七五租約登記申請書（見原審
    卷(一)第87頁以下）及台北縣淡水地政事務所函附複丈成果圖
    （見原審卷(三)第31頁以下）附卷可按。
七、本院整理後爭點為：(一)兩造間有無耕地租賃契約？(二)該耕地
    租賃契約是否屬於耕地三七五減租條例所規範者？(三)被上訴
    人得否終止租賃契約，請求返還耕地？(四)上訴人得否再請求
    被上訴人訂立租約等項？
八、爭點一：兩造間有無耕地租賃契約？
  (一)耕地承租權為財產權之一種，得由共同繼承人繼承，惟分割
    遺產時，依土地法第30條及耕地三七五減租條例第16條規定
    之精神，應限於現耕繼承人始能取得耕地承租權，非現耕繼
    承人如未於法定期限內拋棄繼承權時，仍可共同繼承耕地承
    租權，惟將來分割遺產時則僅限於現耕繼承人始能取得繼承
    權。
  (二)本件潘迺賢與塗阿火、柳塗阿灶、涂正春間耕地租賃，因潘
    迺賢、塗阿火、柳塗阿灶先後死亡，而各由被上訴人及除涂
    正春外之上訴人分別繼承，是原在潘迺賢與塗阿火、柳塗阿
    灶、涂正春間存在之耕地租賃契約，應認除原契約當事人上
    訴人涂正春外，其餘繼承人均加入為契約當事人，而享有租
    賃契約所生權利，並負擔義務。
九、爭點二：該耕地租賃契約是否屬於耕地三七五減租條例所規
    範者？
  (一)按「耕地之租佃，依本條例之規定；本條例未規定者，依土
    地法及其法律之規定。」， 耕地三七五減租條例第1條定有
    明文，是有關基於該條例所生之耕地租賃關係，如同條例未
    加特別規範者，即仍有土地法、民法及其他規範之適用。是
    承租人於租期屆滿後仍為租賃耕地之耕作收益，而出租人不
    即表示反對之意思，依耕地三七五減租條例第1條， 適用民
    法第451條之規定，視為以不定期限繼續契約。 （最高法院
    47年台上字第1568號判例參照）。又耕地三七五減租條例第
    6條第1項之規定，係為保護佃農及謀舉證上便利而設，非謂
    凡租約之訂立、變更、終止或換訂，須經登記，始能生效。
  (二)查本件兩造間因耕地三七五租約之期限屆滿，除依土地法不
    定期租賃之規定外，亦應適用民法第451 條不定期租賃之規
    定，即應依承租人有無繼續耕作、收益之事實及出租人有無
    表示反對之意思或收取租金之情形而認定，不以承租人明示
    向出租人為續租之意思表示為必要，被上訴人主張因上訴人
    未曾對渠等為續租之表示，故租賃關係業因期滿而消滅，且
    耕地租賃無民法第451條之適用云云，自有未合。
  (三)次查兩造間原來耕地租賃契約關係，係沿自38年間起按耕地
    三七五減租條例規範所訂立者，其經迭次續約，至最後一次
    經台北縣政府核定、登記之租約期滿止均同，此有台北縣石
    門鄉公所94年1 月24日函所附耕地三七五租賃契約登記資料
    附卷可按（見原審卷(三)第20-24頁）。 而兩造間就系爭耕地
    租賃契約，於85年12月31日租期屆滿後，系爭土地既均仍由
    上訴人繼續占有、使用，並有部分耕作之事實，此為被上訴
    人所不爭執。被上訴人雖稱已於92年2、3月間為反對之意思
    表示云云，然斯時距離86年1月1日已有多年，難認已有所稱
    之即時反對表示。此外，並無證據顯示被上訴人曾經即時為
    反對之意思表示，兩造就租期復未另行約定，揆諸上開意旨
    ，應認為兩造間耕地租賃契約已經默示更新，而自86年1月1
    日起成立不定期耕地租賃契約，而此租賃契約仍屬依據耕地
    三七五減租條例規定所成立者，自應優先適用該條例之規定
    而受規範，且無民法第449條第1項規定之適用。被上訴人雖
    主張兩造間自85年12月31日租約期滿後，並未依耕地三七五
    減租條例、第6 條規定以書面訂約並登記，故已無租賃契約
    存在云云，但兩造間就系爭耕地之租賃契約，因依上開事實
    而更新，並依法律規定而成立、生效，且租賃契約原不以書
    面、登記為必要，至耕地三七五減租條例第6 條規定，僅為
    保護承租人之利益及舉證之便利而定，應認兩造間租賃關係
    之有無，不因未經訂立書面及登記而受影響，是兩造間自86
    年1月1日起成立之不定期租賃契約，其租期除另依法終止或
    消滅外，即無屆滿之日，被上訴人主張租賃契約已經期滿終
    止，依據耕地三七五減租條例第19條第1項、 第20條規定，
    被上訴人得收回自耕云云，自屬無據。
十、爭點三：被上訴人得否終止租賃契約，請求返還耕地？
  (一)按「本條例中華民國八十九年一月四日修正施行後所訂立之
    農業用地租賃契約，應依本條例之規定，不適用耕地三七五
    減租條例之規定。本條例未規定者，適用土地法、民法及其
    他有關法律之規定。本條例中華民國八十九年一月四日修正
    施行前已依耕地三七五減租條例，或已依土地法及其他法律
    之規定訂定租約者，除出租人及承租人另有約定者外，其權
    利義務關係、租約之續約、修正及終止，悉依該法律之規定
    。」，農業發展條例第20條第1項、第2項固有明文。然本件
    上訴人之被繼承人就系爭土地與被上訴人被繼承人間，就系
    爭土地所定耕地租賃契約係在農業發展條例89年1月4日修正
    施行前即存在，依據上開規定，無論其嗣後續訂租約之時間
    、次數為何，均仍有耕地三七五減租條例規定之適用。而所
    謂「續約」，雖非與原契約同一，但既為依照原來耕地三七
    五減租條例所定契約期滿續訂者，依據前揭規定，即仍有耕
    地三七五減租條例規定之適用，並應優先適用於農業發展條
    例，被上訴人主張兩造間租賃契約應適用農業發展條例，被
    上訴人得隨時終止云云，尚有誤會。
  (二)惟按承租人承租耕地非因不可抗力繼續1年不為耕作， 不問
    其不為耕作者，係承租耕地之一部或全部，出租人均得依耕
    地三七五減租條例第17條第1項第4款規定終止租約，收回全
    部耕地（最高法院84年度台上字第1856號判例參照）。本件
    被上訴人主張上訴人有非因不可抗力而不為耕作之事實，業
    據提出92年3月13日所拍攝之現場照片為證（見原審卷(二)第4
    9-57頁），其上顯示系爭耕地多已荒蔓，雜樹、野草甚者高
    度比人高，田地乾涸龜裂，此與原審94年2 月15日、本院95
    年3月2日履勘現場所見情況相同（見原審卷(三)第27頁、本院
    卷(一)第131-132頁）， 足見系爭土地於拍照時間之前已有廢
    耕達1年以上之事實。 上訴人雖抗辯：被上訴人所提照片，
    並非系爭耕地之現場照片，而為案外土地之照片無證據力云
    云，惟查上開照片有日期，且經核與現場情形相符，已如前
    述，自有公信力，上訴人上開抗辯，尚不足採。雖上訴人另
    提出在系爭土地上耕種山藥、火龍果等作物之照片（見原審
    卷(二)第100-101頁）， 但從該等照片所示，其種植範圍仍僅
    為系爭土地之一小部分，核與原審囑託台北縣淡水地政事務
    所派員測量現場種植作物範圍，經該所人員於同年4月26 日
    現場測量後，繪製如附圖之複丈成果圖對照以觀，其結果顯
    示上訴人僅就302地號土地中之538平方公尺部分，有耕種蔬
    菜及火龍果等作物，另在260、303、30 3-2地號土地上則全
    未耕作，益見上訴人確有廢耕之事實。上訴人主張：農地利
    用未能百分之百耕作，係因大環境不可抗力與農業政策之問
    題，非僅本案農地獨有，本案耕地因農業政策輔導而部分休
    耕，確係不可抗力云云，惟並未舉證以實其說，亦不足為其
    有利之認定。次查，本院於95年3月2日現場履勘時，系爭土
    地雖經翻土整理，然觀其表土仍新，且覆蓋粗糙、土地表面
    乾燥並未規劃（見本院卷(一)第151-160頁）等情形， 可見系
    爭土地係於本院履勘前不久，上訴人才僱請大型機械動力車
    輛進入翻土，系爭土地在此之前，顯無種植作物之情形，應
    不待言。甚者，該翻覆之表土中，明顯混雜大量青苔及土石
    ，此再對照前揭被上訴人於92年間拍攝之照片，及原審94年
    2 月15日履勘時，系爭土地所拍攝長滿青苔之照片等情，可
    知系爭土地確有多年未為耕作，否則於耕地上豈會長滿青苔
    之理，是上訴人於93年3 月15日所提之現場照片，亦不足為
    其有利之認定。再從上述現場荒廢情況及被上訴人提出照片
    與原審、本院履勘時間、地政人員測量時間以觀，上訴人就
    系爭土地顯然有長期不為耕作之事實，有勘驗筆錄在卷可稽
    （見原審卷(三)第27頁、本院卷(一)第131-132頁）， 且無證據
    顯示有何不可抗力之情事存在，揆諸上開說明，被上訴人主
    張依據耕地三七五減租條例第17條第1項第4款規定終止租約
    ，即無不合。 上訴人雖抗辯耕地三七五減租條例第17條第1
    項規定，於不定期租賃契約並無適用云云，惟參照民法第45
    9條規定， 應認該項規定只需係租期屆滿前之終止，無論租
    賃契約為定期或不定期，均有適用，上訴人上開抗辯，亦不
    可採。
  (三)上訴人就未耕作部分土地抗辯：係因季節、申報休耕等因素
    而未耕作，並非廢耕云云，並提出農戶種稻及輪作、休耕申
    報書為證（見原審卷(二)第82頁、原審卷(三)第55頁），但該等
    休耕申報書記載，上訴人申請休耕時間僅各為93年第1 期與
    94年第1期稻作部分，與被上訴人所提出92年3月13日所拍攝
    照片所顯示之現場未耕作時間不符，已不足推翻該等現場照
    片顯示上訴人長期廢耕之事實，自不足據為有利於上訴人之
    認定。另核閱台北縣石門鄉公所檢送休耕申請書（見本院卷
    (一)第87-95頁） ，系爭土地260、302、303、303-2之土地，
    自87年94年以來，均係由「許田原」申請休耕，足證上訴人
    並未在系爭土地耕作之事實，再觀上開休耕申請書，柳塗阿
    杜、乙○○，係於93、94年間， 分別就地號301土地申請休
    耕，亦足證上訴人等未於系爭地號206、302、303、303-2土
    地耕作之事實。退而言之，縱認上訴人申請休耕屬實，核其
    係自行申請休耕，乃出於自願性之作為，並非因行政機關強
    制性命令或其他不可抗力之因素所造成，其執此抗辯，即非
    可採。況依據上開休耕申報書記載及上訴人所自陳（見原審
    卷(三)第53-55頁），上訴人93年第1期稻作申請休耕之面積，
    包含非本件爭執標的之同小段301 地號土地之3594平方公尺
    計算，僅有0.3 6公頃即3600平方公尺；94年第1期稻作申請
    休耕經核准面積，含同上301地號土地部分， 亦僅有1.35公
    頃即1萬3500平方公尺。反觀系爭土地合計總面積，即達1.9
    955公頃即1萬9 955平方公尺，則無論301地號土地部分核准
    休耕面積若干，以扣除核准休耕面積與上開實際耕作之 538
    平方公尺部分後之面積計算， 可知仍各有廣逾1萬5000或數
    千平方公尺之土地遭上訴人閒置未為耕作，上訴人抗辯並無
    不為耕作情形云云，實無可採。再者，原審現場履勘時間為
    94年2 月15日，其時已為春耕時節，惟上訴人並未進行整地
    耕作，與所稱因季節因素而休耕一節已有未合，此參照地政
    事務所人員乃至同年4 月間方才排期前往現場測繪，是時春
    耕時間早已經過，惟就大部分土地，上訴人仍未予以耕作一
    節，益見上訴人所稱乃因季節休耕云云，並非事實。
  (四)上訴人有非因不可抗力而繼續不為耕作達1 年以上之事實，
    被上訴人依據耕地三七五減租條例第17條第1項第4款規定，
    得終止租賃契約，且被上訴人已先後於92年6 月19日、同年
    11 月28日及93年4月20日，即兩造在台北縣石門鄉耕地租佃
    委員會、台北縣政府耕地租佃委員會調解、調處時，對上訴
    人為終止租約之意思表示，此有石門鄉耕地租佃委員會調解
    程序筆錄（見原審卷(一)第47頁）、台北縣政府耕地租佃委員
    會調處程序筆錄（見原審卷(一)第26頁、第7頁） 附卷可稽，
    參照上開於92年3 月13日被上訴人拍攝現場照片前，上訴人
    有未為耕作達1年以上，且持續至94年4月26日現場測量時止
    ，仍未進行耕作之事實，應認兩造間耕地租賃契約，已於92
    年6 月19日被上訴人對上訴人為終止租賃契約意思表示時終
    止。被上訴人主張基於耕地三七五減租條例第17條第1項第4
    款規定終止租約，應認已生合法終止租賃契約之效力，自得
    請求上訴人返還系爭土地。
  (五)次按地租積欠達兩年之總額時，耕地出租人得終止租約，耕
    地三七五減租條例第17條第1項第3款定有明文。經查上訴人
    自78年未再給付租金，致租約期滿時止，已積欠達6 年租金
    未付，為上訴人所不爭執。又台北縣石門鄉耕地租佃委員會
    調解筆錄，其中92年6 月19日調解程序調解委員會決議：承
    租人應履行繳租義務，並於92年7 月30日繳清欠租數額（見
    原審卷(一)第222頁）， 是本件出租人已定相當期限催告承租
    人支付積欠達兩年之地租，而上訴人迄未遵期付清租金，被
    上訴人亦得依耕地三七五減租條例第17條第1項第3款終止耕
    地租賃契約，請求上訴人返還系爭土地，上訴人抗辯：被上
    訴人並未為催告云云，亦不足採。
  (六)又按「承租人於租賃關係終止後，應返還租賃物；租賃物有
    生產力者，並應保持其生產狀態，返還出租人。」；「所有
    人對於無權占有或侵奪其所有物者，得請求返還之。」，民
    法第455條、第767條前段分別定有明文，此依耕地三七五減
    租條例第1條規定，於耕地租賃關係終止後亦有適用。 本件
    系爭耕地租賃關係既經被上訴人合法終止，上訴人即負有返
    還租賃物之義務，其繼續占有使用，為無權占有，被上訴人
    本於上揭規定請求上訴人返還系爭土地，並無不合。
  (七)上訴人主張依耕地三七五減租條例第17條第3、4款終止租約
    ，請求返還系爭耕地，自屬有據。因本件係重疊之客觀訴之
    合併，故上訴人另主張依耕地三七五減租條例第17條第1 項
    第2款、 第19條第1項第1款及第20條規定而請求部分，自無
    另為審究之必要，附此敘明。
十一、爭點四：上訴人得否再請求被上訴人訂立租約？
  (一)兩造間耕地租賃契約，於85年12月31日期滿後，雖依民法第
    451條規定，因默示更新而自86年1月1 日起成立不定期耕地
    租賃，而依據耕地三七五減租條例第6 條規定，耕地租約應
    以書面為之，故上訴人原得請求被上訴人訂立書面租約（最
    高法院62年度台上字第1647號判例參照）。
  (二)惟查本件兩造間耕地租賃契約已經被上訴人合法終止而消滅
    ，已如前述，即無再溯及訂立租約之必要與法律上實益，上
    訴人反訴請求被上訴人就系爭耕地與其訂立租期自91年1月1
    日起至97年12月31日止之租約，乃欠缺權利保護之必要，不
    應准許。
十二、上訴人聲請傳訊證人林清泉，以證明上訴人於89年10月31
      日象神颱風後，僱用其整復耕地及耕作之事實，然查證人
      林清泉於原審證稱：「法官：對於被告承租系爭土地是否
      知悉？有無在該土地上施作何種工作物？當時土地有無耕
      作？證人：地號我不清楚，因為象神颱風，該地田岸倒塌
      ，是嚴順找我去修理，我做了二十四天，金額共十九萬多
      ，當時沒有開收據，後來也沒有補開收據，是以十九萬元
      算，當時該土地有無耕作我已經不記得了。」（見原審卷
      (二)第73頁），故證人林清泉就系爭耕地有關耕作之事實，
      已於原審證稱不記得，且證稱係嚴順僱用整復耕地，核亦
      與上訴人無關。本院自無再傳訊證人林清泉之必要，附此
      敘明。
十三、綜上，被上訴人依耕地三七五租約第17條第1 項第3、4款
      規定，請求上訴人返還如附表所示之土地，為有理由。原
      審就此部分為上訴人敗訴之判決，並依兩造之聲請，各酌
      定相當擔保金額，為准免假執行之宣告，核無不合。上訴
      意旨指摘原判決此部分不當，求予廢棄改判，為無理由，
      應予駁回。又上訴人反訴請求被上訴人就系爭土地與上訴
      人簽訂租期自91年1月1日起至97年12月31日之租約為無理
      由。原審就此部分，為上訴人敗訴之判決，經核並無違誤
      。上訴意旨指摘原判決此部分不當，求予廢棄改判，亦無
      理由，應併予駁回。
十四、本件事證已臻明確，兩造其餘攻擊防禦方法，核與判決結
      果已不生任何影響，不再贅述，併此敘明。
十五、據上論結，本件上訴為無理由，依民事訴訟法第449條第1
      項、第78條、第85條第1項前段，判決如主文。
中    華    民    國    95      年    8   月    8     日
                  民事第三庭審判長  法  官  林敬修
                                    法  官  藍文祥
                                    法  官  劉勝吉
正本係照原本作成。
如不服本判決，應於收受送達後20日內向本院提出上訴書狀，其
未表明上訴理由者，應於提出上訴後20日內向本院補提理由書狀
（均須按他造當事人之人數附繕本）上訴時應提出委任律師或具
有律師資格之人之委任狀；委任有律師資格者，另應附具律師資
格證書及釋明委任人與受任人有民事訴訟法第466 條之1第1項但
書或第2項（詳附註）所定關係之釋明文書影本。
中    華    民    國    95    年    8     月    9     日
                                    書記官  李翠齡
附註：
民事訴訟法第466條之1（第1項、第2項）：
對於第二審判決上訴，上訴人應委任律師為訴訟代理人。但上訴
人或其他法定代理人具有律師資格者，不在此限。
上訴人之配偶、三親等內之血親、二親等內之姻親，或上訴人為
法人、中央或地方機關時，其所屬專任人員具有律師資格並經法
院認為適當者，亦得為第三審訴訟代理人。


司法院資訊處製作；財團法人民間司法改革基金會備份。
